【裁判字號】    99,訴,359
【裁判日期】    990920
【裁判案由】    返還所有物
【裁判全文】
臺灣板橋地方法院民事判決               99年度訴字第359號
原      告  丁○○
訴訟代理人  蕭琪男律師
被      告  戊○○
被      告  丙○○
前二人共同
訴訟代理人  曾增銘律師
上列當事人間請求返還所有物事件，本院於民國99年8 月30日言
詞辯論終結，判決如下：
    主  文
原告之訴及假執行之聲請均駁回。
訴訟費用由原告負擔。
    事實及理由
一、原告方面主張：
（一）緣原告育有1 子2 女，原告於民國88年間因置產而購入門
      牌號碼為台北縣板橋市○○路220 巷29弄1 號之4 、5 、
      6 樓建物（含基地應有部分），於分別徵得訴外人乙○○
      （即原告之子）、被告戊○○、被告丙○○同意後，分別
      以各該人為前開建物之登記名義人。前開建物及土地登記
      謄本之登記原因雖係「買賣」，然被告之購屋款、房屋貸
      款等均由原告繳納，被告僅係借名契約之出名者，而非實
      際之買受人。按借名登記契約，係以當事人信任關係為基
      礎，其性質與委任關係類似，自可類推適用民法第549 條
      第1 項規定，認當事人一方得隨時終止借名契約。原告爰
      以起訴狀繕本送達被告為終止借名契約之意思表示。末按
      ，借名契約既已終止，則被告享有系爭房地之登記名義，
      自屬不當得利，原告自得依不當得利返還請求權，請求被
      告返還系爭房地並回復登記名義人為原告。另外，原告亦
      得依終止借名契約之返還請求權，請求被告踐履前開行為
      等語。請求於不當得利返還請求權及終止借名契約之返還
      請求權任擇其一判決。
（二）原告就系爭2 筆房地自購屋起之各期自備款起，迄今仍持
      續繳納系爭房地貸款本息。被告雖抗辯登記原因為買賣，
      惟被告於88年11月23日即登記原因發生日期時，分別僅30
      歲、27歲，根本無力負擔總價近千萬之系爭房地，且被告
      亦無法提出出資證明，益證，被告確為借名登記之出名者
      。系爭建物及土地之所有權狀及購屋相關資料，原由原告
      保管並存放於保險箱內，但被告竟利用原告於96年9 月因
      案羈押時，打開保險箱並取走置放同一文件袋內之系爭房
      地之所有權狀及預售屋各期繳付建商款項收據。
（三）系爭房地登記發生日期為88年11月23日，登記原因為買賣
      ，顯見被告辯稱系爭房屋為楊戴月雀贈與，並無可採。訴
      外人楊戴月雀為家庭主婦，並無工作收入足敷系爭房地龐
      大之貸款支出。楊戴月雀於97年逝世後所遺財產（即遺產
      ）多來自原告丁○○之贈與。益證，楊戴月雀並無資力，
      而日常支出花費等乃由原告供給，如何有能力贈與價款高
      達2 千餘萬元之系爭房、地。另查，被告空言系爭房、地
      係楊戴月雀贈與云云，惟無法提出楊戴月雀之出資證明。
      被告復辯稱：楊戴月雀先向被告借款為方式購買系爭房地
      以為贈與云云。此情，不僅難以想像，更與社會常情有違
      。系爭房、地亦非訴外人楊戴月雀之遺產，自非楊戴月雀
      之遺囑可得處分。被告等人雖曾償還系爭房地之銀行貸款
      共計204 萬元，但非表示其已取得系爭房地之所有權，至
      多，僅得於返還系爭房地後，向原告就前開款項主張權利
      。又系爭房地雖為遺囑提及，但原告之遺囑本得於遺囑效
      力發生前撤回之。原告於遺囑發生效力前，終止借名登記
      契約，並請求被告返還系爭房地，乃係遺囑撤回之行為。
（四）並聲明：被告戊○○應將台北縣板橋市○○段605 地號
      土地（應有部分474/100000）暨其上門牌號碼台北縣板橋
      市○○路220 巷29弄1 號5 樓建物（權利範圍全部）移轉
      登記並交付予原告。被告丙○○應將台北縣板橋市○○
      段605 地號土地（應有部分483/100000）暨其上門牌號碼
      台北縣板橋市○○路220 巷29弄1 號6 樓建物（權利範圍
      全部）移轉登記並交付予原告。原告願供擔保，請准予
      宣告假執行。
二、被告方面則以：被告否認系爭房屋為原告借名登記於被告名
    下，此部分對原告有利之事實應由原告負舉證責任。且所謂
    借名登記契約，乃當事人一方將其出出資買受之物登記於他
    方名下，而管理、使用、處分權仍屬於一方之無名契約。而
    系爭房屋實際上均係由被告實際管理、居住，系爭房地之稅
    捐、大樓管理費、水電費等相關費用亦由被告繳付，由此可
    證兩造間顯無原告所主張之借名契約存在。被告取得系爭房
    地所有權之原因，係基於與先母楊戴月雀間之贈與契約，被
    告與原告間亦無不當得利或借名契約之關係，原告主張顯不
    足採。系爭房地係被告之先母楊戴月雀於86年間購買預售屋
    ，分別將系爭房地4 、5 、6 樓及基地應有部分各贈與並移
    轉所有權予3 名子女，故於86年間先母楊戴月雀與被告2 人
    間之贈與契約早已成立生效。被告自86年間受贈系爭房地後
    ，先母楊戴月雀即向被告表示，由於係以貸款方式購屋，為
    避免利息負擔過龐大，便要求被告先代墊系爭房地之貸款各
    210 萬元，先母楊戴月雀事後必將返還此2 筆款項，如兩造
    間有借名契約存在，又何需由被告各先支付210 萬元。如兩
    造間確有借名契約存在，則先母楊戴月雀於遺囑中規定由原
    告、訴外人乙○○繼續繳納系爭房地之貸款，均與借名契約
    之特徵未符。原告徒以系爭房地貸款支出、房屋稅等收據，
    欲證其有為系爭房地貸款、稅捐之繳納，惟縱持有上開收據
    ，亦無法證明原告確有為上開支出，況上開支出均係由被告
    先母楊戴月雀所支出，與原告亦毫不相干，此其一；又縱上
    開支出為原告所繳納（假設語氣），惟原告亦無法證明兩造
    間是否有借名契約之存在，此其二。再者，由證人乙○○、
    甲○○之證述，確實可知兩造間就系爭房地並無借名契約之
    存在，證人甲○○更證稱系爭房地確實係訴外人楊戴月雀贈
    與予被告，是原告之主張不足採之。縱使原告稱渠與訴外人
    楊戴月雀於94年2 月17日各立下1 份遺囑，且該遺囑就系爭
    房地貸款之繳納有約定，亦無法證明系爭房地5 、6 樓部分
    係原告所有而借名登記於被告名下，被證八之原告所寫書信
    ，並非遺產之分配，亦與遺囑法定方式未合，故非屬遺囑，
    故原告於民事準備（四）狀中稱渠起訴終止借名契約乃係遺
    囑撤回之行為云云，即非可採。再者，觀諸訴外人楊戴月雀
    之遺產清冊，可知楊戴月雀遺產高達2,865 萬9,525 元，且
    訴外人楊戴月雀從86年至97年間綜合所得稅核定通知書中，
    每年均有數萬元至數10萬元不等之利息收入，可知原告稱楊
    戴月雀無資力云云，絕非屬實。原告就系爭房地主張係與被
    告之借名契約，應屬無理等語置辯。並聲明：原告之訴及其
    假執行之聲請均駁回。
三、原告主張台北縣板橋市○○段605 地號土地（應有部分474/
    100000）暨其上門牌號碼台北縣板橋市○○路220 巷29 弄1
    號5 樓建物，以及台北縣板橋市○○段605 地號土地（應有
    部分483/100000）暨其上門牌號碼台北縣板橋市○○路220
    巷29弄1 號6 樓建物，於88年11月23日，以買賣為登記原因
    ，分別登記為被告戊○○、丙○○所有，此為兩造所不爭執
    ，並有土地及建物登記謄本等在卷可稽（見本院99年度司板
    調字第5 號案卷第6-第9 頁），堪信為真實。惟原告主張上
    開房地係其出資購買，而借用被告名義登記，兩造間存有借
    名契約關係存在，被告則以前開情詞置辯，因此本件首應審
    究之爭點即為兩造是否有借名契約之關係存在。
四、按請求履行債務之訴，除被告自認原告所主張債權發生原因
    之事實外，應先由原告就其主張此項事實，負舉證之責任，
    必須證明其為真實後，被告於其抗辯事實，始應負證明之責
    任，此為舉證責任分擔之原則，有最高法院43年台上字第37
    7 號判例意旨可供參照。次按原告於其所主張之起訴原因，
    不能為相當之證明，而被告就其抗辯事實，已有相當之反證
    者，當然駁回原告之請求，亦有最高法院20年上字第2466號
    判例意旨足供為憑。是以原告主張系爭房地實為原告出資所
    購買，僅借名登記於被告名下，此既為被告所否認，依舉證
    責任分配原則，原告自應先就其所主張系爭房地係為原告出
    資所購，僅借名登記於被告名下一節，負舉證之責任。於原
    告證明借名契約係真實後，被告就所抗辯之事實，亦即系爭
    房地係受先母楊戴月雀贈與之實始負舉證之責，合先敘明。
五、茲就原告所提出之相關證據論述如下：
（一）原告提出關於系爭房地及停車位部分之公園世紀預約單影
      本3 紙在卷為據（見本院卷第51頁-53 頁），其上記載訂
      戶姓名為原告以及就系爭房地各支付14萬5,000 元之定金
      ，就停車位部分分別支付5,000 元之定金等內容，惟上開
      預約單僅為預約之性質，並非正式之買賣契約，因此上開
      預約單僅能證明系爭房地系以原告名義簽訂預約單，並支
      付上述定金，惟僅憑上開預約單尚不足以證明系爭房地即
      為原告所出資，更不能證明兩造間有借名契約之關係存在
      。
（二）至於原告提出戶名為被告2 人，用已繳納銀行貸款之世華
      聯合商業銀行板橋分行（現已更名為國泰世華商業銀行股
      份有限公司) 、中國信託商業銀行板橋分行、台新國際商
      業銀行板南分行之帳戶存摺、自備款及貸款表、房貸繳納
      收據、貸款本金支出表、房屋稅繳款書等，因系爭房地之
      貸款係自被告名義開設之上開銀行帳戶扣款，只要將現金
      存入或匯入上開帳戶內，即可由貸款銀行自行扣款，因此
      縱使原告始終保管持有上開帳戶存摺，亦未能證明於該帳
      戶內所有貸款之扣繳均係由原告支應。而房貸繳納收據及
      房屋稅繳款書部分，其上並無實際繳款人之記載，單憑上
      開收據並無從得知該等款項係由何人繳付，自無從以之推
      論所以有繳納收據之款項均係原告所支付。因此原告所提
      出之存摺、自備款及貸款表、房貸繳納收據、貸款本金支
      出表、房屋稅繳款書等，均不能證明系爭房地係由原告出
      資，更不能證明兩造間有借名契約之關係存在。另原告所
      提其向台新國際商業銀行貸款之資料，亦僅能證明原告有
      向銀行貸款之事實，尚不能證明原告所貸得之款項即係用
      來支應系爭房地之貸款。
（三）關於原告所提出綜合所得稅申報資料、財政部台灣省北區
      國稅局贈與稅不計入贈與總額證明、新竹縣稅捐稽徵處、
      新竹縣政府函文、台灣新竹地方法院調解筆錄、遺產分配
      統計表、切結書及存證信函寄定存單、租金統計表暨租賃
      契約書、人頭定存單、台灣銀行新竹分行存摺、台灣銀行
      板橋分行、第一銀行新竹分行存摺等（即原證9 、10、16
      -22 ），固然可資證明原告之經濟資力狀況，惟縱使原告
      資力雄厚，亦不表示系爭房地必然為原告所出資購買，更
      不能證明兩造間有借名契約之關係存在。又縱使原告有多
      筆財產贈與被告之先母楊戴月雀，此僅為原告與楊戴月雀
      間之內部關係，與本件系爭房地之買賣或有無借名登記一
      事，均無直接關聯。況且，原告所提出之律師函2 件（見
      本院卷第141 、142 頁），依其上所載內容，楊戴月雀於
      83年間即從事法拍屋之買賣，可見楊戴月雀雖為家庭主婦
      ，亦非毫無資力之人，因此原告所提之上開證據均不能直
      接證明系爭房地為其所出資購買，亦不能證明兩造間有借
      名登記之契約存在。
（四）證人乙○○於本院言詞辯論時固證稱：「我知道他有買這
      間房子登記在我名下，但是他沒有說這是我的。我沒有跟
      我爸爸一起去辦，但他有說過房子要用我的名字登記。」
      、「（問：購屋過程中媽媽有出錢嗎？）應該是沒有吧，
      因為媽媽沒有錢。因為房地都是我爸爸的。」、「（問：
      系爭房屋登記在被告名下，你父親或母親當時是怎麼跟被
      告講的，你是否知道？）我當時不在場，我不知道他們是
      怎麼說的，但是我事後聽我父親講，就是用我和姊姊的名
      字登記來買房子，但沒有說房子要送給我。」、「（問：
      你是否曾聽你父親跟你姊姊說這房子是借他們的名字登記
      ？）我沒有在場聽過。」等語（見本院卷第158頁以下）
      ，惟證人乙○○僅能證明原告與證人乙○○之間有借名登
      記之契約關係存在。證人乙○○就原告與被告間關於系爭
      房地有無關聯或有何約定，均未親自見聞，自不能以原告
      與證人乙○○之間有借名登記之關係，即推論原告與被告
      亦必然有借名登記之契約關係。而系爭房地之出資情形，
      證人乙○○亦係推論、猜測係原告出資，惟原告與楊戴月
      雀之間之內部關係或有何約定或財務管理、支配之實際情
      形，證人乙○○並不知悉，是尚不得以證人乙○○之臆測
      之詞即認系爭房地為原告所出資。
（五）原告對於被告二人就系爭房地之價款共計出資204 萬元部
      分並不爭執，惟原告於起訴狀稱「... 被告二人之購屋款
      、房屋貸款等均由原告繳納」等語( 見本院99年度司板調
      字第5 號卷第4 頁) ，直到被告於99年4 月13日之民事答
      辯狀提出被告二人就房屋貸款之部分亦有出資之答辯，並
      提出相關佐證資料後，原告始於99年6 月16日民事準備（
      四）狀改口承認被告有出資，並主張係為減輕房貸利息之
      考量而接受上開款項之匯入云云，可見原告就系爭房地之
      付款情形並非全然知悉，否則怎可能會忽略或遺忘或不知
      被告有支付200 餘萬元之事？再者，如果兩造間確實係借
      名登記之關係存在，則何以證人乙○○全然未出資，被告
      卻需自行出資？由此更難認原告所稱借名登記一事為真實
      。
（六）原告又主張其與楊戴月雀於94年2 月17日各立下2 份遺囑
      ，兩份遺囑內容相同，其用意即乃證人乙○○分得原告、
      楊戴月雀名下之財產（遺產），被告戊○○、丙○○依序
      分得莊敬路之5 、6 樓房地，性質上係就遺產惟預先分配
      ，並提出遺囑2 份為據（見本院卷第143-148 頁），惟依
      該遺囑內容所示，並無從看出原告或楊戴月雀有表示系爭
      房地為其2 人之財產，亦即2 人過世後，系爭房地將會成
      為其2 人之遺產。再觀之楊戴月雀名義所立之遺囑第2條
      記載：「本人往生後由配偶繼續分期繳納第3 項所述之貸
      款及遺產稅... 」，遺囑第3 項所述即係關於系爭房地之
      貸款，倘若系爭房地確係原告所出資，且原告與被告間確
      實有借名登記之契約關係存在，則系爭房地之貸款本即應
      由原告分期繳納，與楊戴月雀應無關聯，為何楊戴月雀之
      遺囑中要書立其往生後系爭房地之貸款由原告繼續分期繳
      納？由此更可見原告主張其與被告間就系爭房地有借名登
      記之關係存在，並不足採信。再者，參照被告所提出原告
      於97年11月間因案羈押於台灣台北看守所，自看守所內寄
      出所書寫之信函2 件，其上分別記載「歸宜如見... 我在
      世時妳們姊弟各分得樓房一層、車位一個，在我往生之後
      ，你也可分得一些不動產」、「巧倩如見... 我在世時妳
      們姐妹也分得房屋一樓車位一個，價值逾千萬元... 我生
      前妳們姐妹有分到房地產，我往生後也可分得遺產房地」
      等語（見本院卷第343 頁、第344 頁），原告固不否認有
      書寫上開信函，惟辯稱：該信函是一個遺囑的意思，遺囑
      必須在立遺囑人死亡時才發生效力，並主張於遺囑發生效
      力之前已變更原來遺囑的內容云云。經查，依據原告上開
      信函之文字內容觀之，其所稱之系爭房地已分由被告取得
      所有，並非在原告所稱其將來往生後之遺產範圍內，是原
      告辯稱該信函係遺囑之意思云云，並不足採。再者，原告
      於信函中已明白表示其在世時，被告已分到房地產（亦即
      系爭房地），不論原告之意係指其本人贈與被告，或是楊
      戴月雀贈與被告，抑或是原告與楊戴月雀共同贈與被告，
      無論如何，均非原告所稱之借名登記之情形。
（七）原告就系爭房地係其出資所購，而借名登記被告名下一節
      ，並未能舉出確切證據以實其說，難認其主張為可採。依
      前揭最高法院判例意旨，自應駁回原告有關系爭房地移轉
      登記並交付之請求。
六、第按主張不當得利請求權之原告，係因自己之行為致造成原
    由其掌控之財產發生主體變動，則因該財產變動本於無法律
    上原因之消極事實舉證困難所生之危險自應歸諸原告，始得
    謂平。是以原告對不當得利請求權之成立要件應負舉證責任
    ，亦即原告必須證明其與被告間有給付之關係存在，且被告
    因其給付而受有利益以及被告之受益為無法律上之原因，始
    能獲得勝訴之判決（最高法院91年度台上字第1673號裁判意
    旨參照）。經查：原告主張系爭房地係其出資購買，借名登
    記於被告名下一節，並未能舉證加以證明，已如前述，原告
    並未能證明被告取得系爭房地之所有權登記，係基於原告所
    為之給付關係，亦未能證明被告取得系爭房地為無法律上之
    原因，因此原告主張依民法第179 條不當得利請求權規定，
    被告應返還系爭房地並回復登記名義人為原告云云，亦屬於
    法無據，不應准許。
六、綜上所述，原告主張系爭房地為其出資購買，僅借名登記被
    告名下云云，既不足採，且原告主張被告因此受有不當得利
    云云，亦屬於法無據，則原告自不得主張終止借名登記契約
    後之返還請求權或請求被告應返還不當得利。從而，原告依
    據終止借名登記後之返還請求權或返還不當得利之請求權，
    聲明請求被告應將系爭房地移轉登記並交付予原告，為無理
    由，不應准許。原告既受敗訴判決，其假執行之聲請即失所
    依據，應併予駁回。
七、因本案事證已臻明確，兩造其餘主張、陳述及所提之證據暨
    攻擊防禦方法，經本院審酌後，認與本案判斷結果無影響，
    均毋庸再予一一審酌，附此敘明。
八、結論：本件原告之訴為無理由，依民事訴訟法第78條，判決
    如主文。
中    華    民    國    99    年    9     月    20    日
                  民事第二庭    法  官  連育群
以上正本係照原本作成
如對本判決上訴，須於判決送達後20日內向本院提出上訴狀。如
委任律師提起上訴者，應一併繳納上訴審裁判費。
中    華    民    國    99    年    9     月    20    日
                                書記官  溫婷雅

司法院資訊處製作；財團法人民間司法改革基金會備份。
